【裁判字號】    89,訴,794
【裁判日期】    891127
【裁判案由】    返還不當得利
【裁判全文】
臺灣桃園地方法院民事判決                          八十九年度訴字第七九四號
    原      告  甲○○
    訴訟代理人  林亦書
    被      告  乙○○
    訴訟代理人  賴靜婷
右當事人間返還不當得利事件，本院判決如左：
    主      文
被告應給付原告新臺幣貳佰萬元及自民國八十九年六月十一日起至清償日止，按年利
率百分之五計算之利息。
訴訟費用由被告負擔。
本判決於原告以新臺幣陸拾陸萬柒仟元為被告供擔保後得假執行。但被告如於假執行
程序實施前，以新臺幣貳佰萬元或同面額之臺灣銀行可轉讓定期存單為原告預供擔保
，得免假執行。
    事      實
甲、原告方面：
  一、聲明：除假執行擔保金額外，餘如主文所示。
  二、陳述：
  （一）、緣兩造為母子關係，前為家產管理等事宜，雙方同意由原告於民國（下同
          ）八十八年五月十七日以被告之名義，在桃園市信用合作社大湳分社，開
          立活期儲蓄存款帳戶帳號00000000000，並於同年五月二十日
          及五月二十六日由原告分別各存入現金一百萬元，作為償還以被告名義前
          向新竹中小企業銀行之房屋貸款之用，該存款簿及原留印鑑始終由原告保
          管。
  （二）、嗣原告取領上開存款時，方知被告已於原告辦妥前述開戶及存款事宜後，
          旋即親自前往該信用合作社，謊稱其本人遺失原留印鑑及存款簿等事由，
          變更在該行之原留存款印鑑，並領走大部分款項，侵害到原告權利。
  （三）、按民法第六百零三條規定，寄託物為金錢時，推定受寄人無返還原物之義
          務，但須返還同一數額。前項情形，如寄託物之返還定有期限者，寄託人
          非有不得已之事由，不得於期限屆滿前請求償還之反面解釋及同法第五百
          九十七條規定，寄託物返還之期限雖經約定，寄託人仍得隨時請求返還。
          惟查被告雖屢經原告催請返還寄託物並於八十九年五月廿六日以存証信函
          催請返還，惟迄未見其置理，為維權益，特以本訴狀通知被告終止兩造間
          之寄託契約，爰依民法第一百七十九條、第一百八十四條第一項前段不當
          得利及侵權行為之規定請求返還。
  （四）、對於被告抗辯所為之陳述：
      １、查兩造與訴外人黃有仁、黃有義、黃有財、黃坤伯、黃坤益等人前為家產
          管理及分析事宜達成協議，依該協議書第一、二、四、五項各載明被告應
          將其所有座落桃園縣八德市○○路一六七巷六號及八號之不動產交由原告
          全權處理出售及償還銀行貸款等事宜，而未及被告所辯之買賣情事。則被
          告顯無再行價賣他人之權，更遑論收取價金？又被告就前開家產，既應交
          由原告全權處置，此等事實業經見證人王正文、黃徽喜等二人於鈞院八十
          九年八月十七日庭訊証述無訛，堪証被告空言所辯前開不動產已與訴外人
          黃坤伯、黃坤益買賣一事，確非實在，洵不足採。
      ２、另原告為處理前開協議書第五項中有關償還被告名下之不動產之銀行貸款
          事宜，遂以被告之名義，在桃園市信用合作社大湳分社開立上開帳戶，並
          暫時存入現金二百萬元，以作為償還前以被告名義向新竹企銀借貸之房屋
          貸款，殊非訴外人黃坤伯、黃坤益為買受被告所有之前開不動產而給付伊
          之買賣價金，否則被告何須另行開立前開新帳戶之理？又該帳戶之印鑑章
          及存摺等重要文件豈可能悉交由原告收執？
  三、證據：提出協議書影本一份、桃園市信用合作社大湳分社活期存款帳戶存摺影
            本一份、存款憑單影本二份、存證信函及回執影本、戶籍謄本、土地增
            值稅及契稅繳款書各乙份為證，並聲請訊問證人王正文、黃徽喜、黃坤
            伯。
乙、被告方面：
  一、聲明：
  （一）、原告之訴及假執行之聲請均駁回
  （二）、如受不利之判決時，請准提供現金或等值之臺灣銀行可轉讓定期存單預供
          擔保，免為假執行。
  二、陳述：
  （一）、原告主張兩造間有金錢寄託關係云云，並非實在。按「稱寄託者，謂當事
          人一方，以物交付他方，他方允為保管之契約。」民法第五百八十九條第
          一項定有明文。查原告並未曾基於寄託之意思表示，將任何財物交付被告
          ，被告也未曾基於保管之意思，保管原告任何財物。依民事訴訟法第二百
          七十七條前段之規定，當事人主張有利於己之事實，就其事實有舉證之責
          任，故原告應就其主張寄託關係存在一節，切實舉證以實其說，而非空言
          指劃。
  （二）、事實上約於八十八年五月間，被告同意將名下所有建物即門牌桃園縣八德
          市○○路一六七巷六號及八號兩間房屋及其基地應有部分出賣與訴外人黃
          坤伯、黃坤益，雙方約定，兩屋總價八百萬元，簽約時賣方應給付二百萬
          元，其餘六百萬元餘款，則由黃坤伯及黃坤益承接銀行貸款之方式作為買
          賣價金支付之方式。被告旋即前往桃園市信用合作社大湳分社開立活期存
          款帳戶，俾買方將二百萬元匯入。原告前狀所指稱存入上開帳戶之二百萬
          元，事實上即係黃坤伯、黃坤益為履行支付買賣價金義務所為。原告指稱
          該二百萬元係作為償還以被告名義前向新竹企銀之房屋貸款之用云云，不
          僅並非事實，且與常情不符，蓋該筆款項倘係作為償還房貸之用，只需償
          還銀行即可，何須迂迴存入被告帳戶？事後被告並與黃坤伯、黃坤益簽署
          買賣契約書在案。綜上所述，被告取得係爭兩百萬元乃係有法律上之原因
          ，並非基於寄託關係，故原告之訴顯無理由甚明。
  三、證據：提出臺灣桃園地方法院檢察署檢察官八十八年度偵字第七九六九號不起
            訴處分書、律師函、商業轉讓契約書、刑事傳票、新竹企銀存款存摺各
            乙份、民事通知書三紙為證，並聲請訊問證人江儀助。
丙、本院依職權函桃園市信用合作社大湳分社查詢被告辦理原有帳戶變更新帳戶之文
    件及印鑑卡等相關資料。
    理      由
一、按訴狀送達後，原告不得將訴變更或追加他訴，但經被告同意或請求之基礎事實
    同一者，不在此限，民事訴訟法第二百五十五條第一項第一款、第二款定有明文
    。本件原告於八十九年十一月十三日言詞辯論期日追加併以侵權行為法律關係請
    求被告返還系爭款項，追加之訴與原訴請求之基礎事實同一，參諸首揭規定，應
    予准許，合先敘明。
二、本件原告主張：其與被告合意由原告於八十五年五月十七日以被告名義，在桃園
    市信用合作社大湳分社開立活期存款帳戶，並於同年五月二十日及同月二十六日
    由原告各存入現金一百萬元，惟被告竟謊稱遺失原留印鑑及存款簿等事由，變更
    該行之原留存款印鑑並領走大部分款項，經終止兩造間之寄託契約，並依不當得
    利及侵權行為法律關係訴請被告返還上開款項等語；被告則以：其並未基於保管
    之意思，保管原告任何財物，且原告並未交付原告任何財物，上開二百萬原是被
    告將其所有之建物門牌桃園縣八德市○○路一六七巷及八號兩間房屋及基地出賣
    與訴外人黃坤伯、黃坤益之價金等語，資為抗辯。
三、原告主張其於八十八年五月十七日以被告之名義，在桃園市信用合作社大湳分社
    開立活期儲蓄存款帳戶，帳戶為0000000000之一，並於同年五月二十
    及同月二十六日各存入現金一百萬元，且被告變更印鑑及補發存摺並領走大部分
    款項，該帳戶現只剩幾千元之事實，業據原告提出存款帳戶存摺影本、存款憑單
    影本，並有本院依職權函桃園市信用合作分社檢送乙○○印鑑更換及存摺補發之
    相關資料在卷可證，復為被告所不爭執，原告此部分主張自堪信為真實。
四、被告雖辯稱：該兩百萬元是基於出賣桃園縣八德市○○路一六七巷六號及八號兩
    間房屋及基地應有部分之買賣價金且原告並未將任何財物交給被告云云，惟查：
    １、兩造前因家產管理及分析等事宜，曾於八十八年三月十二日簽立協議書之事
        實，業據原告提出兩造均不爭執之協議書乙份在卷為憑，證人即前開協議書
        之見證人王正文到庭證稱：「被告兄弟要分財產請我到場，當時有同意房子
        部分交給黃有義處理，每個兄弟都有拿四百五十萬元，只有乙○○拿四百萬
        元，但有同意房子由原告處理後，再給乙○○五十萬元，但現房子尚未處理
        好，本件並非買賣關係」等語，又證人即該協議書另位見證人黃徽喜亦證稱
        ：「房子處理一階段，我們有到律師事務所寫協議書，雙方同意由原告處理
        房子後，再給乙○○五十萬元，本件不是買賣，與王正文所言相同」等語（
        見本院八十九年八月十七日言詞辯論筆錄），另證人即被告弟弟黃坤伯到庭
        稱：「我們家族協議同意每位兄弟各分四百五十萬元，我與我弟弟黃坤益未
        拿到錢外，被告還有五十萬元未拿取，當初協議由我母親全權處理，由原告
        存入二百萬元做為還八德市○○路一六七巷六號及八號房子貸款，家族也同
        意由母親處理八德市的三棟房子後，再支付被告的五十萬元，及我及我弟弟
        的各四百五十萬元」等語（見本院八十九年十月九日言詞辯論筆錄），核與
        兩造於協議書上所議定條款：「一、丙方（指黃有義）前受託保管如附件所
        示之房地所有權狀，同意於本協議書簽立日交付甲方（指原告）管業。二、
        前項房地交由甲方全權處理出售，並於支付及償還貸款本息等事項，倘有餘
        額．．．四、．．．（三）丁方（指被告）已取得四百萬，另五十萬元未分
        取．．．五、第一項房地售出經償還銀行貸款、甲方債務、丙方之墊款後，
        若有剩餘，尚須支付丁方伍拾萬元．．．」等語相符；
    ２、參以被告前向桃園市信用合作社大湳分社辦理印鑑之更換，於圖章掛失申請
        書上掛失之緣由記載「找不到」，此有被告辦理印鑑更換及存摺補發之相關
        資料附卷可按，要與被告於八十九年十月九日在言詞辯論期日當庭辯稱：「
        我是將印鑑交給我祖母辦過戶等事，不是交給原告」等語，顯然不符；另桃
        園信用合作社大湳分主被告戶名之前開活期信者蓄存款存摺現仍為原告持有
        中，此業據原告當庭提出該存摺為證，而被告於八十九年四月十五日前往辦
        理印鑑及存摺掛失手續時，於掛失止付申請書之申請緣由均記載為「找不到
        」，堪認被告係明知該印鑑、存摺並未遺失，為領取該帳戶內款項而前往辦
        理印鑑及存摺掛失手續甚明。該二百萬元如確係兩造約定支付被告之買賣價
        金者，何須另行以被告名義開立前開新帳戶？被告又何需大費週章辦理前開
        掛失手續呢？此外，被告復未舉其他事證以明其說，是被告所辯前詞，要與
        事實不符，委無足採。
    ３、綜上，原告主張其為處理前開協議書第五項中有關償還被告名下之不動產之
        銀行貸款事宜，遂以被告之名義，在桃園市信用合作社大湳分社開立上開帳
        戶，並暫時存入現金二百萬元，以作為償還前以被告名義向新竹企銀借貸之
        房屋貸款乙情，堪可信為真實。
五、按寄託者，當事人一方，以物交付他方，他方允為保管之契約。惟寄託為要物契
    約，寄託人須現實占有物，且原則上不得使第三人代為保管。本件原告既主張其
    係將二百萬元存入被告戶名之銀行帳戶內，並未現實將該二百萬元交付予被告，
    核與民法之寄託契約仍屬有間，而究其性質係類似寄託關係之無名契約，應類推
    適用有關寄託之相關規定。又寄託物返還之期限，雖經約定，寄託人仍得隨時請
    求返還，民法第五百九十七條定有明文，依民法第五百九十七條之反面解釋，若
    寄託物未定期限者，更可隨時請求返還，是原告既經催告被告返還上開款項，被
    告並未返還，因而終止雙方之契約關係，則被告受有上開存款二百萬元之利益並
    無法律上之原因。至於原告另依侵權行為訴請被告為損害賠償，其與不當得利間
    係屬請求權競合，因其依訴之合併提起，本院已依不當得利准其所請，自毋庸再
    予審酌，併此敘明。
六、從而，原告依不當得利之法律關係，請求被告連帶給付款二百萬元，並自起訴狀
    繕本送達之翌日即八十九年六月十一日起至清償日止，按週年利率百分之五計算
    之利息，為有理由，應予准許。
七、兩造均陳明願供擔保請求宣告假執行，或免為假執行，核均無不合，爰分別酌定
    相當擔保金額，予以准許。
八、本件因事證已臻明確，兩造其餘陳述及提出之證據，均毋庸再予審酌，附此敘明
    。
據上論結，本件原告之訴為有理由，依民事訴訟法第七十八條、第三百九十條第二項
、第三百九十二條，判決如主文。
中      華      民      國    八十九    年     十一     月    二十七    日
                                        臺灣桃園地方法院民事第一庭
~B法      官  汪智陽
右正本係照原本作成
如對本判決上訴須於判決送達後廿日內向本院提出上訴狀
中      華      民      國    八十九    年     十一     月    二十七    日
~B書  記  官  楊由漢


司法院資訊處製作；財團法人民間司法改革基金會備份。
